【裁判字號】    99,交聲,759
【裁判日期】    990222
【裁判案由】    聲明異議
【裁判全文】
臺灣臺中地方法院交通事件裁定        99年度交聲字第757號
原處分機關  交通部公路總局臺中區監理所
異  議  人
即受處分人  甲○○
上列異議人即受處分人因違反道路交通管理處罰條例案件，對於
交通部公路總局臺中區監理所中華民國九十八年十一月二十日所
為之處分（中監違字第裁六０－ＺＣＲ０二０五一九號、第裁六
０－ＺＤＱ０一七六０一號、第裁六０－ＺＤＰ０一八七七八號
裁決書），聲明異議，本院裁定如下：
    主    文
異議均駁回。
    理    由
一、原處分意旨略以：異議人即受處分人甲○○（下稱受處分人
    ）所有車號三Ｒ－六六一七號自用一般小客貨車，於民國九
    十八年二月二日上午三時一分、二時二十五分、二時四十五
    分許，在員林收費站北上第七車道、新營收費站北上第六車
    道、斗南收費站北上第七車道處，因「汽車行駛於應繳費之
    公路不依規定繳費（卡片餘額不足）」之違規事由，經國道
    公路警察局第三警察隊、第四警察隊警員依採證照片逕行舉
    發，並於九十八年六月二十二日填製公警局交字第ＺＣＲ０
    二０五一九號、第ＺＤＱ０一七六０一號、第ＺＤＰ０一八
    七七八號舉發違反道路交通管理事件通知單，受處分人逾期
    未到案，原處分機關遂依道路交通管理處罰條例第二十七條
    規定，於九十八年十一月二十日以中監違字第裁六０－ＺＣ
    Ｒ０二０五一九號、第裁六０－ＺＤＱ０一七六０一號、第
    裁六０－ＺＤＰ０一八七七八號裁決書各裁處受處分人罰鍰
    新臺幣（下同）六千元，共計一萬八千元，於法尚無不合等
    語。
二、聲明異議意旨略以：依行政程序法有關送達之效力，均自交
    付同居人、受雇人或接受郵件人員時發生送達效力，但連同
    上揭罰單前後共計十一張罰單，皆未依法送達，為何原處分
    機關只撤銷八件，尚有本案三件裁決書未予以撤銷，是為此
    聲明異議，請求撤銷上開原處分等語。
三、按受處分人不服道路交通管理處罰條例第八條主管機關所為
    之處罰，得於接到裁決書之翌日起二十日內，向管轄地方法
    院聲明異議，道路交通管理處罰條例第八十七條第一項定有
    明文；次按交通法庭認聲明異議不合法律上之程式或其異議
    權已喪失者，應以裁定駁回之，道路交通案件處理辦法第十
    八條前段亦設有明文規定。又處理違反道路交通管理事件，
    有關文書送達之程序，準用行政程序法送達之規定；違反道
    路交通管理事件統一裁罰標準及處理細則第五條亦定有明文
    。而送達，於應受送達人之住居所、事務所或營業所為之。
    但在行政機關辦公處所或他處會晤應受送達人時，得於會晤
    處所為之；於應送達處所不獲會晤應受送達人時，得將文書
    付與有辨別事理能力之同居人、受僱人或應送達處所之接收
    郵件人員；送達，不能依前二條規定為之者，得將文書寄存
    送達地之地方自治或警察機關，並作送達通知書二份，一份
    黏貼於應受送達住居所、事務所、營業所或其就業處所門首
    ，另一份交由鄰居轉交或置於該送達處所信箱或其他適當位
    置，以為送達，前項情形，由郵政機關為送達者，得將文書
    寄存於送達地之郵政機關，違反道路交通管理事件統一裁罰
    基準及處理細則第五條、行政程序法第七十二條第一項、第
    七十三條第一項、第七十四條第一、二項分別定有明文。再
    按前開所稱「住居所」係民法上概念（即民法第二十條至第
    二十四條所規定），指當事人依一定事實，足認以久住之意
    思，住於一定之地域者，即為設定其住所於該地；所謂「一
    定事實」，包括戶籍登記、居住情形等，尤以戶籍登記資料
    為主要依據，但不以登記為要件。而戶籍法所為之戶籍住址
    之登記（戶籍法第一條參照）採形式主義，未登記不發生戶
    籍法上效力。戶籍登記之住址（即戶籍所在地址），則為戶
    籍管轄區內之處所，主要發生選舉、兵役、教育等公法上效
    力，與住居所為民法上法律行為的準據，發生各種民事上的
    效力，二者規範意旨不同。戶籍法之住址與民法之住居所，
    絕大多數情形雖為同一處所，但並非當然同一，然不論法院
    或行政機關於調查「住所」時，通常均以戶籍登記之住址為
    認定標準。另按對於違反道路交通管理處罰條例之行為，逕
    行舉發者，應按已查明之資料填註車牌號碼、車輛種類、車
    主姓名及地址，並於通知單上方空白處加註逕行舉發之文字
    後，由舉發機關送達被通知人，違反道路交通管理事件統一
    裁罰標準及處理細則第十一條第一項第四款亦定有明文。
四、經查：
（一）受處分人所有車號三Ｒ－六六一七號自用一般小客貨車，
      於九十八年二月二日上午三時一分、二時二十五分、二時
      四十五分許，在員林收費站北上第七車道、新營收費站北
      上第六車道、斗南收費站北上第七車道處，因「汽車行駛
      於應繳費之公路不依規定繳費（卡片餘額不足）」之違規
      事由，經國道公路警察局第三警察隊、第四警察隊警員依
      採證照片逕行舉發，並於九十八年六月二十二日填製公警
      局交字第ＺＣＲ０二０五一九號、第ＺＤＱ０一七六０一
      號、第ＺＤＰ０一八七七八號舉發違反道路交通管理事件
      通知單寄發予受處分人，因受處分人逾期未到案，原處分
      機關遂於九十八年十一月二十日以中監違字第裁六０－Ｚ
      ＣＲ０二０五一九號、第裁六０－ＺＤＱ０一七六０一號
      、第裁六０－ＺＤＰ０一八七七八號裁決書，各裁處受處
      分人罰鍰六千元等情，業為受處分人所不爭執，且有上開
      舉發違反道路交通管理事件通知單、違規採證照片、送達
      證書及各該裁決書在卷可憑，應可認定屬實。
（二）至受處分人雖以前詞置辯。然查，受處分人之戶籍地址，
      自九十年五月二十四日起至九十九年一月二十六日止，均
      為「臺中市○○區○○街一一九號」，此有個人基本資料
      查詢結果及全戶戶籍資料查詢結果在卷足憑。而上開逕行
      舉發之舉發違反道路交通管理事件通知單，經原舉發機關
      委由郵政機關以郵務掛號之方式送達受處分人，因不獲會
      晤應受送達人，亦未能將文書付與有辨別事理能力之同居
      人、受僱人或應送達處所之接收郵件人員，遂於九十八年
      六月二十四日依法寄存於臺中第六六郵局（北屯郵局）等
      情，亦有卷附之送達證書三紙在卷足證，揆諸前開說明，
      該舉發通知單於寄存送達當日，業已生合法送達之效力。
      蓋交通違規件數繁多，送達不論係親自收受或寄存送達、
      甚或公示送達，如屬有效之送達，則受處分人之權益包括
      陳述意見之機會，業已受到保障，至於受處分人事實上是
      否知悉該公告或通知內容，則應由受處分人自行負責，此
      無從要求舉發機關應負擔親告之通知義務，否則寄存或公
      示送達之法定送達方式，即形同具文。至於，受處分人雖
      辯稱伊未居住上開戶籍處所，故未曾收到舉發通知單，是
      應撤銷原處分云云；而按交通部公路局基於便民原則，因
      應社會現況，已另訂定公路監理電腦系統車輛車籍及駕駛
      人駕籍增設「通信地址」欄位作業注意事項，依該注意事
      項第一條、第二條、第五條、第六條規定，因應車主、駕
      駛人之需要，准予車主、駕駛人於公路監理電腦系統車籍
      及駕籍檔中增列通信地址，以利公路監理機關各項通知單
      之寄達。然查，受處分人既未向公路監理機關申請增列通
      信地址，亦無變更伊車籍地址登記等情，既有證號查詢汽
      車駕駛人資料在卷可考，則原舉發單位將上開舉發違反道
      路交通管理事件通知單依受處分人戶籍地址即車籍地址為
      送達，自無不法之處，受處分人以此置辯，殊無可採，先
      予敘明。
（三）況查，本件違反道路交通管理事件裁決書三紙，業均於九
      十八年十一月二十五日送達於受處分人上開同一戶籍地，
      因未獲會晤受處分人，亦無受領文書之同居人、受僱人或
      接收郵件人員，而將該裁決書寄存於臺中北屯郵局，並作
      送達通知書二份，一份黏貼於上址門首，另一份置於該址
      信箱或其他適當位置，以為送達等情，有送達證書三份附
      卷可憑，是以，本件裁決書之送達，亦屬合法，且該送達
      自寄存之日即九十八年十一月二十五日，已生合法送達之
      效力，是其聲明異議之二十日法定期間，應自收受送達之
      翌日即九十八年十一月二十六日起算。又查，受處分人之
      住所地與處罰機關所在地並非同一鄉、鎮、市，應扣除在
      途期間三日，則受處分人聲明異議之法定期間末日應為九
      十八年十二月十八日；然而，受處分人迄於九十九年二月
      一日始向原處分機關提出本件聲明異議等情，此有聲明異
      議狀及其上之交通部公路總局臺中區監理所收文章附卷可
      憑，則受處分人所為本件異議，顯均已逾前開法定期限，
      且無從命其補正。綜上，本件聲明異議乃不合法律上之程
      式，揆諸首揭規定，自應予駁回。
據上論斷，應依道路交通管理處罰條例第八十七條第二項，道路
交通案件處理辦法第十八條，裁定如主文。
中    華    民    國    99    年    2     月    22    日
                      交通法庭  法  官  許惠瑜
上正本證明與原本無異。
如不服本裁定應於送達後五日內向本院提出抗告狀。
                                書記官  楊家印
中    華    民    國    99    年    2     月    22    日

司法院資訊處製作；財團法人民間司法改革基金會備份。
